臺灣臺東地方法院民事裁定            100年度家事聲字第2號
異  議  人
即  原  告  台新國際商業銀行股份有限公司
法定代理人  蔡榮棟
送達代收人  徐建華
相  對  人
即  被  告  陳文連
            廖珈羚
上列當事人因宣告分別財產制事件，異議人對於本院司法事務官
於民國100年7月8日所為100年度司家補字第46號裁定聲明異議，
本院裁定如下：
    主  文
原裁定廢棄。
發回更為適法之處分。
    理  由
一、按司法事務官處理事件所為之處分，與法院所為者有同一效
    力；當事人對於司法事務官處理事件所為之終局處分，得於
    處分送達後十日之不變期間內，以書狀向司法事務官提出異
    議；司法事務官認前項異議有理由時，應另為適當之處分；
    認異議為無理由者，應送請法院裁定之；法院認該異議為有
    理由時，應為適當之裁定，認異議為無理由者，應以裁定駁
    回之，民事訴訟法第240條之3、第240條之4第1項至第3項分
    別定有明文。
二、本件聲明異議意旨略以：異議人請求法院宣告相對人間夫妻
    財產制改為分別財產制，在於得依民法第1030之 1條代位相
    對人陳文連向其配偶即相對人廖珈羚行使剩餘財產分配請求
    權以滿足債權，然本件訴訟係為主張身分上權利，並未請求
    金錢或其他具有財產上價值之物或權利，乃屬非財產權之訴
    訟，理應依民事訴訟法第77之14條第 1項規定核定裁判費，
    退步言之，縱認本件係以財產權為目的之訴訟，裁判費亦應
    依異議人按本件訴訟標的所有之利益計算，就相對人陳文連
    得向相對人廖珈羚請求之剩餘財產為限，同時依職權調查，
    猶無法客觀概算，始可謂不能核定，本院逕以新臺幣（下同
    ）165萬元為計算基準，命異議人補繳 14,335元，已有違誤
    ，再異議人於取得對相對人陳文連債權之執行名義時，業已
    徵收裁判費用，嗣本院若宣告相對人夫妻改用分別財產制後
    ，異議人勢必仍需就相對人「剩餘財產差額分配之請求」部
    分繳納裁判費，惟於請求宣告時，先徵收異議人對相對人陳
    文連所有債權之裁判費用，嗣異議人代位相對人陳文連請求
    相對人廖珈羚給付剩餘財產差額時，再徵收一筆裁判費用，
    似有針對同一債權重複徵收之虞，爰此聲明異議，求予廢棄
    原裁定。
三、按訴訟標的之價額，由法院核定。核定訴訟標的之價額，以
    起訴時之交易價額為準；無交易價額者，以原告就訴訟標的
    所有之利益為準。法院因核定訴訟標的之價額，得依職權調
    查證據。又訴訟標的之價額不能核定者，以民事訴訟法第46
    6條所定不能上訴第三審之最高利益額數加10分之1定之。民
    事訴訟法第77條之1第1、2、3項及第77條之12分別定有明文
    。準此，法院核定訴訟標的價額，無起訴時交易價額為準時
    ，應本諸職權調查原告就訴訟標的所有之利益，據為核定訴
    訟標的之價額。倘非經法院已盡職權之調查，猶無法客觀概
    計（非精算）原告就訴訟標的所有之利益數額，即無訴訟標
    的之價額不能核定可言（最高法院99年度台抗字第 540號裁
    定參照）；又債權人宣告夫妻分別財產制之訴，係屬因財產
    權涉訟事件，其訴訟標的價額，應以夫妻於起訴時因分別財
    產制所受利益之客觀價額為準（最高法院99年度台抗字第39
    6號裁定參照）。
四、經查，本件異議人於本院起訴時主張，其為相對人陳文連之
    債權人，因其無法扣得相對人陳文連所有具有價值之財產，
    以清償相對人陳文連所積欠之債務，致異議人之債權因而無
    法獲得清償等語，爰依民法第1011條之規定，訴請宣告相對
    人夫妻改用分別財產制，核其訴訟標的並非對於親屬關係及
    身分上之權利有所主張，自屬於財產權訴訟。揆諸前揭說明
    ，其訴訟標的價額，應以異議人如獲本件勝訴判決所得受之
    客觀上利益定之，尚非不能核定。異議論旨略以本件係屬非
    財產權訴訟，應徵收裁判費 3,000元，且有重複徵收之虞云
    云，固無可取，惟該裁定乃原司法事務官未予調查並說明其
    無法依其調查結果核定上開聲明之訴訟標的價額之理由，遽
    認本件訴訟標的價額不能核定而依民事訴訟法第77條之12規
    定視為165萬元，並以此計算第一審裁判費為 17,335元後，
    裁定命異議人應補繳14,335元，自有未洽。而原裁定就本件
    訴訟標的價額之核定，既有可議，本件異議人指摘原裁定不
    當，求予廢棄，為有理由，爰廢棄原裁定，發回更為適法之
    處分。
五、依民事訴訟法第240條之4第3項裁定如主文。
中    華    民    國   100    年    10    月    7     日
                    家事法庭法  官  康文毅
以上正本係照原本作成。
如對本裁定抗告，須於裁定送達後10日內，向本院提出抗告狀，
並應繳納抗告費新臺幣1,000元。
中    華    民    國   100    年    10    月    7     日
                            書記官  林傳坤